【裁判字號】    99,訴,764
【裁判日期】    991025
【裁判案由】    返還租賃物等
【裁判全文】
臺灣高雄地方法院民事判決               99年度訴字第764號
原      告  乙○○
被      告  甲○○
上列當事人間請求返還租賃物等事件，本院於民國99年10月6日
言詞辯論終結，判決如下：
    主  文
被告應將坐落高雄縣燕巢鄉○○○段二五一之一地號土地上，如
附圖所示編號二五一之一（面積八九二點四六平方公尺）、二五
一之A ００三（面積一八二點二六平方公尺）、二五一之A ００
四（面積一六二點二八平方公尺）、二五一之A ００六（面積六
四點八０平方公尺）、二五一之A ００八（面積一點一五平方公
尺）、二五一之A ００九（面積０點九一平方公尺）、二五一之
A ０一０（面積一八點０六平方公尺）、二五一之A ０一二（面
積一七點七五平方公尺）部分之地上物拆除後，將土地返還原告
，並自民國九十九年五月八日起至返還土地之日止，按月給付原
告新臺幣壹萬元。
被告應給付原告新臺幣柒萬元及自民國九十九年五月八日起至清
償日止，按週年利率百分之五計算之利息。
訴訟費用由被告負擔。
本判決於原告以新臺幣捌拾伍萬捌仟肆佰柒拾伍元供擔保後得假
執行；被告如以新臺幣貳佰伍拾柒萬伍仟肆佰貳拾肆元為原告預
供擔保後，得免為假執行。
    事實及理由
一、本件被告經合法通知，未於言詞辯論期日到場，核無民事訴
    訟法第386 條所列各款情形，爰依原告之聲請，由其一造辯
    論而為判決。
二、原告主張：兩造於民國98年10月15日簽訂土地租賃契約書，
    約定被告承租伊所有坐落高雄縣燕巢鄉○○○段251 之1 地
    號土地（面積1,565.89平方公尺，下稱系爭土地），租賃期
    間自98年10月15日起至100 年10月14日止，每月租金新臺幣
    （下同）10,000元，被告應於每月15日給付租金，系爭土地
    之使用，僅限於飲食業之用（下稱系爭租約）。詎被告於承
    租後，未經原告同意擅自於系爭土地上搭設神壇，違背系爭
    租約所約定之用途，又自98年10月15日起至99年4 月15日止
    ，未依約給付租金，積欠租金70,000元，爰以本件起訴狀繕
    本之送達為終止系爭租約之意思表示。被告於系爭租約終止
    後仍繼續占用系爭土地，係屬無權占用，被告因此受有相當
    於租金之利益，致原告受有損害，為此依租賃契約、民法第
    767 條、第179 條之規定提起本訴。並聲明：(一)被告應將系
    爭土地上如附圖所示編號251-1 、251-A003、251-A004、25
    1-A006、251-A008、251-A009、251-A010、251-A012部分之
    地上物拆除後，將土地返還原告，並自起訴狀繕本送達翌日
    起至返還土地之日止，按月給付原告10,000元。(二)被告應給
    付原告70,000元，及自起訴狀繕本送達翌日起至清償日止，
    按週年利率百分之5 計算之利息。(三)願供擔保，聲請宣告假
    執行。
三、被告並未於言詞辯論期日到場，惟前於準備程序中以：伊向
    原告承租系爭土地已有2 、3 年之久，原告一開始並未限制
    僅供飲食業使用，係至98年10月15日雙方重新簽約時，原告
    才於租賃契約書上加註此一限制，惟伊早於97年間即已在系
    爭土地上搭設活動棚架作為神壇，伊於系爭土地上亦有經營
    飲食業，並未違約。兩造於98年10月15日簽約時，伊曾向原
    告表示無力負擔租金，希望能分期給付，伊將於99年10月15
    日前把1 年之租金120,000 元清償完畢，原告當時亦同意之
    ，伊於98年10月15日簽約後，曾給付原告租金20,000元，並
    非分文未付，本件原告主張為無理由等語，資為抗辯。並聲
    明：原告之訴駁回。
四、兩造不爭執事實：
  (一)系爭土地為原告所有，兩造於98年10月15日簽訂土地租賃契
    約書，約定被告承租系爭土地，租賃期間自98年10月15日起
    至100 年10月14日止，每月租金10,000元，應於每月15日給
    付，被告就系爭土地，限於供飲食業之用，非經原告書面同
    意，不得變更用途。
  (二)被告於系爭土地上搭設神壇。
五、本件爭點：
  (一)被告是否有違反系爭租約關於系爭土地用途之約定？原告終
    止系爭租約，是否合法？
  (二)原告請求被告將系爭土地上如附圖所示之地上物拆除後，將
    土地返還原告，有無理由？
  (三)原告請求被告給付租金70,000元，有無理由？
  (四)原告請求被告返還無權占用系爭土地，相當於租金之利益，
    有無理由？如有，金額應以若干為適當？
六、得心證理由：
  (一)被告是否有違反系爭租約關於系爭土地用途之約定？原告終
    止系爭租約，是否合法？
    1.按系爭租約特別約定事項第1 項約定：乙方（即被告）就
      租賃物，限於供飲食業之用。非經甲方（即原告）書面同
      意，不得變更用途。系爭租約第11項亦約定：乙方積欠租
      金達2 個月以上，或違反本特約事項第1 項至第5 項規定
      之一者，甲方得終止租約收回租賃物，如有損害，並得請
      求賠償，乙方不得異議。有系爭租約附卷可考（本院卷第
      9 頁）。
    2.原告主張被告未經其書面同意，變更系爭土地之用途，於
      系爭土地上搭設神壇，有違約情事等語。被告就其於系爭
      土地上搭設神壇之事，並不爭執，惟以：其向原告承租系
      爭土地已有2 、3 年之久，原告一開始並未限制僅供飲食
      業使用，係至98年10月15日雙方重新簽約時，原告才於租
      賃契約書上加註此一限制，惟其早於97年間即已在系爭土
      地上搭設活動棚架作為神壇，伊於系爭土地上亦有經營飲
      食業，並未違約等語為辯。被告於系爭土地搭設神壇顯與
      系爭租約約定之「飲食業」用途有別，被告使用系爭土地
      ，已超出系爭租約約定之用途，堪予認定。又兩造既於98
      年10月15日簽訂系爭租約，並就系爭土地之用途，特別約
      定，則被告應受此拘束，須經原告書面同意，始得變更系
      爭土地之用途。被告所辯，並無足採。被告未經原告書面
      同意變更系爭土地之用途，即於系爭土地上搭設神壇，原
      告主張被告有違約情事，應屬有據。
    3.被告違反系爭租約特別約定事項第1 項之約定，已如前述
      ，則原告自得依據系爭租約特別約定事項第11項之約定，
      終止系爭租約。原告以本件起訴狀繕本之送達，向被告為
      終止租約之意思表示，而起訴狀繕本已於99年5 月7 日送
      達於被告，有送達證書在卷可稽（本院卷第19頁）。是以
      ，系爭租約業於99年5 月7 日經合法終止，應可認定。
  (二)原告請求被告將系爭土地上如附圖所示之地上物拆除後，將
    土地返還原告，有無理由？
    1.按所有人對於無權占有或侵奪其所有物者，得請求返還之
      。對於妨害其所有權者，得請求除去之，民法第767 條第
      1 項前段、中段定有明文。
    2.原告因被告於系爭土地上搭設神壇，違反特別約定事項第
      1 項之約定，終止系爭租約，系爭租約於99年5 月7 日終
      止，已如前述。被告於系爭租約終止後，已無占用系爭土
      地之權限，應屬無權占用無誤。原告依據前述規定，請求
      被告將系爭土地上如附圖所示編號251-1 、251-A003、25
      1-A004、251-A006、251-A008、251-A009、251-A010、25
      1-A012部分之地上物拆除，並將系爭土地返還原告，即有
      理由。
  (三)原告請求被告給付租金70,000元，有無理由？
    1.按稱租賃者，謂當事人約定，一方以物租與他方使用收益
      ，他方支付租金之契約；承租人應依約定日期，支付租金
      ；無約定者，依習慣；無約定亦無習慣者，應於租賃期滿
      時支付之。如租金分期支付者，於每期屆滿時支付之。如
      租賃物之收益有季節者，於收益季節終了時支付之，民法
      第421條第1項、第439 條分別定有明文。
    2.經查：
      (1)系爭土地為原告所有，兩造於98年10月15日簽訂土地租
        賃契約書，約定被告承租系爭土地，租賃期間自98年10
        月15日起至100 年10月14日止，每月租金10,000元，應
        於每月15日給付等情，兩造並不爭執。原告主張被告自
        98 年10 月15日起至99年4 月15日止，積欠租金70,000
        元乙情，被告雖以伊曾於98年10月15日簽約後，給付租
        金20,000元予原告云云為辯，然原告謂被告於98年10月
        15日以前，已積欠其租金40,000元，被告於98年10月15
        日後所交付之20,000元，係用以清償98年10月15日以前
        已經積欠之租金等語。被告對於98年10月15日以前已經
        積欠原告租金40,000元乙情，並不爭執，而其就已交付
        之20,000元，係支付系爭租約之租金乙節，並未舉證證
        明。則原告主張被告自98年10月15日起至99年4 月15日
        止，積欠租金70,000 元，應為可採。
      (2)被告雖辯稱：兩造於98年10月15日簽約時，伊曾向原告
        表示無力負擔租金，希望能分期給付，伊將於99年10月
        15日前把1 年之租金120,000 元清償完畢，原告當時亦
        同意之云云，然原告否認之，被告就此部分事實，並未
        舉證證明之，核無足採。是以，原告請求被告給付租金
        70,000元，應屬有據。
  (四)原告請求被告返還無權占用系爭土地，相當於租金之利益，
    有無理由？如有，金額應以若干為適當？
    1.按無法律上原因而受有利益，致他人受有損害者，應返還
      其利益，民法第179 條前段定有明文。次按無權占有他人
      之不動產，可能獲得相當於租金之利益，為社會通常之觀
      念，有最高法院61年台上字第1695號判例可資參照。系爭
      租約於99年5 月7 日終止，被告即屬無權占用系爭土地，
      已如前述。依前揭法律規定及判例意旨，原告依據民法第
      179 條不當得利之規定，請求被告返還無權占用系爭土地
      ，所受相當於租金之利益，應屬有據。
    2.按城市地方房屋之租金，以不超過土地及其建築物申報總
      價年息百分之10為限，土地法第97條第1 項定有明文。此
      規定於租用基地建築房屋準用之，土地法第105 條亦有明
      定。兩造簽訂系爭租約，約定被告承租系爭土地，限於供
      飲食業之用，已如前述，顯然，系爭租約之性質，並非建
      築基地之租賃，則系爭土地之租金，應不受土地法第97條
      第1 項、第105 條規定之限制（即土地申報地價年息百分
      之10）。惟本院審酌被告占用系爭土地所受相當於租金之
      利益，除考量土地申報地價外，尚須斟酌土地之位置，工
      商業繁榮之程度，被告利用土地之經濟價值及所受利益等
      項，以為決定。系爭土地申報地價自96年1 月起迄今均為
      232 元，有地價謄本在卷可查（本院卷第54頁）；系爭土
      地位於義大醫院、義守大學分部附近，面臨4 米道路，對
      外交通不便；被告承租系爭土地，設置鐵皮屋，部分作住
      宅之用，部分作經營飲食業之用，並於空地部分，設置神
      壇，擺設宗教旗幟、器具，業經本院到場勘驗無誤，有勘
      驗筆錄、照片及電子地圖附卷足佐（本院卷第32至42、53
      頁）。綜合上開情狀，認原告請求被告返還無權占用系爭
      土地，所受相當於租金之利益，每月10,000元，尚屬適當
      ，應予准許。
七、綜上所述，原告依據租賃契約、民法第767 條、第179 條之
    規定，請求(1)被告將系爭土地上如附圖所示編號251-1 （面
    積892.46平方公尺）、251-A003（面積182.26平方公尺）、
    251-A004（面積162.28平方公尺）、251-A006（面積64.80
    平方公尺）、251-A008（面積1.15平方公尺）、251-A009（
    面積0.91平方公尺）、251-A010（面積18.06 平方公尺）、
    251-A012（面積17.75 平方公尺）部分之地上物拆除，並將
    系爭土地返還原告，及自起訴狀繕本送達翌日（即99年5 月
    8 日）起至返還系爭土地之日止，按月給付原告10,000元；
    (2)被告給付原告70,000元。均有理由，應予准許。
八、原告陳明願供擔保，聲請宣告假執行，核無不合，爰酌定相
    當擔保金額宣告之。被告未陳明願供擔保，聲請宣告免為假
    執行，本院併依職權酌定相當擔保金額宣告之。
九、據上論結，本件原告之訴為有理由，依民事訴訟法第385 條
    第1 項、第78條、第390 條第2 項、第392 條第2 項，判決
    如主文。
中    華    民    國    99    年    10    月    25    日
                  民事第三庭    法  官  陳宛榆
以上正本係照原本作成。
如對本判決上訴，須於判決送達後20日內向本院提出上訴狀。如
委任律師提起上訴者，應一併繳納上訴審裁判費。
中    華    民    國    99    年    10    月    25    日
                                書記官  周耿瑩

司法院資訊處製作；財團法人民間司法改革基金會備份。
